【裁判字號】    99,訴,292
【裁判日期】    990517
【裁判案由】    損害賠償等
【裁判全文】
臺灣臺中地方法院民事判決  99年度訴字第292號
原      告  乙○○
訴訟代理人  林開福律師
複  代理人  張宏銘律師
被      告  文訊電腦用品印刷有限公司
法定代理人  甲○○
當事人間請求損害賠償等事件，本院於99年5月3日言詞辯論終結
，判決如下：
    主    文
被告應給付原告新台幣壹拾捌萬伍仟柒佰玖拾陸元及自民國九十
九年一月二十九日起至清償日止，按年利率百分之五計算之利息
。
被告自民國九十八年十二月二十一日起至將門牌號碼台中市○區
○○路99號1樓及地下室建物騰空返還原告之日止，應按月給付
原告新台幣伍仟壹佰陸拾壹元。
原告其餘之訴駁回。
訴訟費用新台幣壹萬壹仟陸佰玖拾貳元，由被告負擔新台幣貳仟
元，餘由原告負擔。
本判決於原告勝訴部分，得假執行；但被告於執行標的物拍定前
，如以新台幣壹拾捌萬伍仟柒佰玖拾陸元為原告供擔保後，得免
為假執行。
原告其餘假執行之聲請駁回。
    事實及理由
一、原告起訴主張：
  (一)緣本件坐落於台中市○區○○段6小段5之47地號土地及其上
    建號為台中市○區○○段6小段705號、門牌號碼台中市○區
    ○○路99號1樓及地下室房屋（下稱系爭房屋）原為原告之
    配偶紀宏信所有，紀宏信於民國（下同）97年8月25日將系
    爭房屋及上開土地之所有權讓與原告，並於97年9月11日辦
    畢移轉登記在案。
  (二)被告未經紀宏信或原告同意，復無其他占用系爭房屋之法律
    上原因，竟於紀宏信95年12月20日取得系爭房屋所有權前，
    即無權占用系爭房屋，並將該公司所有之大型印刷機具放置
    於系爭房屋內，侵害紀宏信及原告所有權之行使。紀宏信及
    原告多次催告被告搬遷，被告均置之不理。原告不得已乃訴
    請被告交還系爭房屋，業經台中地院98年度中簡字第745號
    民事判決確定，認定被告無權占用系爭房屋，被告應將該房
    屋騰空遷讓返還原告。惟被告迄今仍拒不依上開判決履行搬
    遷系爭房屋之義務，致使原告受有損害。
  (三)查被告自95年12月20日起即無權占有系爭房屋，迄今長達三
    年餘，除侵害紀宏信及原告之所有權，被告並因此受有相當
    於租金之利益，致使紀宏信與原告受有損害。準此，紀宏信
    及原告自得依侵權行為、不當得利之規定及最高法院61台上
    1695號判例見解，請求被告給付相當於租金之損害賠償及不
    當得利。
  (四)又系爭房屋位於台中市○○路，係屬商業活動繁榮之鬧區，
    一般行情租金為新台幣（下同）3萬元，且紀宏信已將對於
    被告之侵權行為及不當得利之債權讓與原告。是原告爰依不
    當得利及侵權行為等規定，請求被告給付自95年12月20日至
    98 年12月20日止之相當於租金之金額共108萬元（計算式：
    3萬元/月×36月＝108萬元），及自98年12月21日起至被告
    將系爭房屋騰空遷讓返還原告止，按月給付原告3萬元之相
    當於租金之金額。
  (五)退步言，如法院認為上開相當租金之金額，應依土地法第97
    條之規定計算，則系爭房屋門牌號碼為台中市○○路99號，
    位於台中市區○○於○○路與中華路之間，門口即是著名之
    公園路夜市，附近商家林立，商業活動興盛。且系爭房屋距
    離知名之萬代福影城僅約30公尺，中華路夜市亦僅約100 公
    尺，故附近不論平日、假日均有眾多人潮。是以，系爭房屋
    依土地申報地價及建築物課稅現值之總價年息10%計算相當
    於租金之金額，應屬合理。依上開法文系爭房屋之每月租金
    計算如下：
  (1)土地部分：系爭土地面積為102平方公尺，申報地價為17,73
    0.4元/平方公尺、原告應有部分為五分之一。是以，系爭房
    地土地部分每個月租金為3014.1元【計算式：17,730.4元×
    102×10%×（1/5）×（1/12）＝3014.1元/月】。
  (2)建築物部分：系爭房屋課稅現值為412,500元，是以，系爭
    房屋每個月租金為3437.5元【計算式：412,500元×10%×（
    1/12）＝3437.5元】。
  (3)綜上，被告每月應給付之相當於租金之金額合計為6,452元
    （計算式：3014.1＋3437.5＝6452元/月，元以下四捨五入
    ）。
  (六)據上，原告得請求被告給付自95年12月20日至98年12月20日
    之相當於租金之金額共計232,272元（6452×36＝232272）
    ，及自98年12月21日起至被告將系爭房屋騰空遷讓返還原告
    止，按月給付原告6,452元之相當於租金之金額。
  (七)聲明：(1)被告應給付原告108萬元，暨自本起訴狀繕本送達
    翌日起至清償日止，按年利率5%計算之利息。(2)被告自98年
    12月21日起至將門牌號碼台中市○區○○路99號1樓及地下
    室之房屋騰空遷讓返還原告止，按月給付原告3萬元。(3)願
    供擔保，請准宣告假執行。
二、被告則以：被告公司確實自95年12月20日起即占有使用系爭
    房屋，惟原告請求相當於租金之不當得利部分，因該地區已
    沒落，沒有每月租金3萬元之行情；並聲明：原告之訴駁回
    。
三、兩造經法院整理並簡化爭點，其結果如下：
  (一)兩造不爭之事項：
  (1)系爭房地原為原告之配偶即訴外人紀宏信於95年12月20日取
    得所有權，訴外人紀宏信於97年8月25日將系爭房地之所有
    權讓與原告，並於97年9月11日辦理移轉登記完畢。
  (2)被告公司未經紀宏信或原告同意，復無其他占用系爭房屋之
    法律上原因，自年95年12月20日起即無權占用系爭房屋，並
    將該公司所有之大型印刷機具放置於系爭房屋內，經原告訴
    請被告返還系爭房屋，業經本院98年中簡字第745號民事確
    定判決，命被告公司應將系爭房屋騰空遷讓返還原告，並經
    判決確定。
  (3)訴外人紀宏信已於98年12月18日將其對被告就系爭房屋所生
    之損害賠償或不當得利債權連同利息讓與原告。
  (二)兩造爭執之事項：
    原告得否向被告請求占用系爭房屋之損害金？金額為何？
四、本院得心證之理由：
  (一)原告主張：系爭房地原為原告之配偶即訴外人紀宏信於95年
    12月20日取得所有權，訴外人紀宏信於97年8月25日將系爭
    房地之所有權讓與原告，並於97年9月11日辦理移轉登記完
    畢，被告公司未經紀宏信或原告同意，復無其他占用系爭
    房屋之法律上原因，自年95年12月20日起即無權占用系爭房
    屋迄今，並將該公司所有之大型印刷機具放置於系爭房屋內
    ，經原告訴請被告返還系爭房屋，業經本院98年中簡字第
    745號民事確定判決，命被告公司應將系爭房屋騰空遷讓返
    還原告，並經判決確定等情，業為兩造所不爭，故應堪採信
    。
  (二)按無法律上之原因而受利益，致他人受損害者，應返還其利
    益，為同法第179條前段所明定。而無權占有他人土地，可
    能獲得相當於租金之利益，此為社會通常之觀念，最高法院
    61年台上字第1695號著有判例可資參照。本件被告自95年12
    月20日起無權占有系爭房屋迄今，顯屬無法律上之原因而受
    有利益，致原告及原所有權人即訴外人紀宏信受有損害，依
    前揭法律規定，原告及訴外人紀宏信自得對被告請求返還相
    當於租金之不當得利。又訴外人紀宏信已於98年12月18日將
    其對被告就系爭房屋所生之損害賠償或不當得利債權連同利
    息讓與原告等情，亦為兩造所不爭，從而，本件原告自得請
    求被告返還自95年12月20日起無權占有系爭房屋之不當利得
    。
  (三)次按城市地方房屋之租金，以不超過土地及其建築物申報總
    價年息百分之十為限，為土地法第97條第1項所明定。又該
    條所謂土地價額，依土地法施行法第25條規定，係指法定地
    價，而所謂法定地價，依土地法第148條規定，係指土地所
    有權人依土地法規定所申報之地價而言，並非指平均地權條
    例第46條所規定之土地公告現值。又前揭租金之數額，除考
    慮前揭法律規定外，尚須斟酌建物及基地之位置，工商業繁
    榮之程度，使用人利用之經濟價值及所受利益等項，並與鄰
    地租金相比較，以為決定，並非必達申報總價年息百分之十
    最高額。經查：系爭建物坐落於台中市○區○○段6小段5之
    47地號土地，土地面積為102平方公尺，應有部分為1/5，於
    96 年之申報地價為每平方公尺17,730.4元，此有土地登記
    謄本附卷可稽；而建物門牌號碼為台中市○區○○路99號1
    樓及地下室，系爭系爭建物之課稅現值總計為412,500元，
    亦有台中市地方稅務局98年度房屋稅繳款書在卷足參；本院
    復審酌系爭建物位處公園路，雖中區商業活動日漸沒落，然
    因前屬公園路夜市區域，商家林立，夜間往來人潮尚多等情
    ，認本件應以該土地申報價額及房屋價格年息8%計算相當於
    租金之利益為合理，故原告得請求被告給付相當租金不當得
    利每月之金額為5,161元【計算式：（土地價值102×17,730
    .4元×1/5＋房屋價值412,500元）×週年利率8%12個月≒
    5,161元】。從而原告請求被告給付自95年12月20日起至98
    年12月20日止，共計3年相當於租金不當得利之金額即為18
    5,796元（計算式：5,161元123＝185,796元）及自起訴
    狀繕本送達翌日即99年1月29日起至清償日止按週年利率5%
    計算之法定遲延利息，並請求被告自98年12月21日起至遷出
    系爭建物之日止，按月給付相當於租金之不當得利5,161元
    ，為有理由，應予准許。至原告逾上開範圍之請求，則無理
    由，應予駁回。
  (四)本件原告勝訴部分，本院所命被告給付金額未逾50萬元，本
    院應依職權宣告假執行；又被告均陳明願供擔保，聲請宣告
    免假執行，核無不合，爰酌定相當擔保金額准許之；至於原
    告敗訴部分，其假執行之聲請，已失所附麗，併予駁回。
五、結論：原告之訴一部有理由，一部無理由，依民事訴訟法第
    第79條、第389條第1項第5款及第392條第2項，判決如主文
    。
中    華    民    國    99    年    5     月    17    日
                  民事第一庭    法  官  陳毓秀
正本係照原本作成。
如對本判決上訴，須於判決送達後20日內向本院提出上訴狀。
中    華    民    國    99    年    5     月    17    日
                                書記官  陳玲誼

司法院資訊處製作；財團法人民間司法改革基金會備份。
